臺灣高雄地方法院刑事判決　　　　　　　93年度訴字第3310號
公　訴　人　臺灣高雄地方法院檢察署檢察官
被　　　告　丁○○
　　　　　　　　　　（
選任辯護人　王建強律師
　　　　　　曾靖雯律師
　　　　　　邱銘峰律師
上列被告因公共危險案件，經檢察官提起公訴（台灣高雄地方法
院檢察署93 年 度偵緝字第2205號），本院判決如下：
    主  文
丁○○放火燒燬現供人使用之住宅，累犯，處有期徒刑捌年，褫
奪公權伍年。
    事  實
一、丁○○前於民國83年間因殺人未遂案件，經本院以83年度訴
    字第1026號判處應執行有期徒刑5 年10月確定，於88年12月
    30日執行完畢出監，詎仍不知悔悟，先於90年間向其叔己○○借得位在市場中、周遭均為狹小巷道與住宅之高雄縣茄萣
    鄉○○路38巷2 之1 號房屋居住。丁○○與鄰居戊○○因房
    屋產權糾紛而素有嫌隙，常揚言要放火燒屋。丁○○乃基於
    放火燒燬現供其使用之住宅與延燒四周現供人使用之住宅或
    現有人所在之建築物之犯意，於92年7 月8 日下午4 時許，
    將其放置在居住頂漁路38巷2 之1 號房屋廚房內之瓦斯筒打
    開，並將噴嘴處朝向木質樓梯處，待作為引燃物之瓦斯外溢
    至該房屋後，丁○○即點火引燃，火勢一發不可收拾，致丁○○自己居住之上揭頂漁路38巷2 之1 號住宅燒燬，並迅速
    延燒至毗鄰之當時有戊○○在內之該路38巷2 號戊○○所有
    之住宅、36號現供甲○○○使用之住宅、40號現供丙○○使
    用之住宅、42號現供乙○○○使用之住宅等4 戶房屋，致該
    4 戶房屋之結構體全燬或半燬而不堪使用，致生公共危險。
    嗣高雄縣政府消防局消防隊於同日下午4 時11分許接獲報案
    ，旋即出動，於同日下午4 時16分抵達現場灌救，而於同日
    下午5 時許撲滅火勢。
二、案經高雄縣政府警察局湖內分局報告台灣高雄地方法院檢察
    署檢察官偵查起訴。
    理  由
一、證據能力之判斷：
  (一)按被告以外之人於審判外之言詞或書面陳述，除法律有規定
    者外，不得作為證據；再被告以外之人於審判外向法官所為
    之陳述，得為證據；又被告以外之人，偵查中向檢察官所為
    之陳述，除顯有不可信之情況外，得為證據；另被告以外之
    人於檢察事務官、司法警察官或司法警察調查中所為之陳述
    ，與審判中不符時，其先前之陳述具有較可信之特別情況，
    且為證明犯罪事實存否所必要者，得為證據；再下列文書，
    亦得為證據：一、除顯有不可信之情況外，公務員職務上製
    作之紀錄文書、證明文書。二、除顯有不可信之情況外，從
    事業務之人於業務上或通常業務過程所須製作之紀錄文書、
    證明文書。三、除前二款之情形外，其他於可信之特別情況
    下所製作之文書，亦得為證據；又被告以外之人於審判外之
    陳述，雖不符刑事訴訟法第159 條之1 至第159 條之4 之規
    定，而經當事人於審判程序同意作為證據，法院審酌該言詞
    陳述或書面陳述作成時之情況，認為適當者，亦得為證據；
    另當事人、代理人或辯護人於法院調查證據時，知有第159
    條第1 項不得為證據之情形，而未於言詞辯論終結前聲明異
    議者，視為有前項之同意，刑事訴訟法第159 條第1 項、第
    159 條之1 第1 項、第2 項、第159 條之2 、第159 條之4
    、第159 條之5 第1 項、第2 項分別定有明文。
  (二)公訴人就本案提出以下諸項證據方法：1.被告自白購買瓦斯
    桶之警詢及檢察官偵訊筆錄。2.證人甲○○○、邱啟鐘、許
    鴛鴦、乙○○○等人之檢察官偵訊筆錄。3.證人戊○○之警
    詢筆錄及檢察官偵訊筆錄。4.證人庚○○之警詢筆錄。5.火
    災原因報告書1 份。被告則提國立成功大學醫學院附設醫院
    （下稱成大醫院）就被告行動能力狀況之函覆，及聲請本院
    調查人證戊○○、庚○○、及警員莊兆興。
  (三)前開公訴人及被告所提各項證據方法，公訴人方面之第2.項
    、第3.項及第4.項之各證人警詢及檢察官偵訊筆錄、第5.項
    火災原因報告書，及被告方面之成大醫院覆函，本質上均屬
    被告以外之人於審判外之陳述，惟檢察官及被告對證據能力
    均不加爭執（見本院94年5 月25日準備程序筆錄），依前開
    刑事訴訟法第159 條之5 第2 項之規定，即視為同意作為證
    據，且經本院審酌該筆錄、火災原因報告書及成大醫院覆函
    做成時之情況，受外力不當介入之可能性低，並無何不可信
    之情形，尚屬適當，自均得依同條第1 項規定將之作為本案
    認定事實之證據。
  (四)至公訴人所提之第1.項被告自白購買瓦斯桶之警詢及檢察官
    偵訊筆錄，則無傳聞法則之適用。被告所提證人戊○○、庚○○、及警員莊兆興於本院審判中之證述，亦經兩造對質詰
    問擔保其證詞可信性，自均得為本院認定事實之基礎。
二、事實認定：
    訊據被告堅詞否認有何放火燒燬房屋之犯行，辯稱：其從未
    放火，火災當時被告並不在現場，亦不在茄萣，而係住在某
    名字為「友慶」（姓氏則不清楚）之友人家，「友慶」在高
    雄縣鳳山市○○路與水源路口附近經營「池上錦鵬」自助餐
    店，被告當時在該店幫忙，為時約一個多月等語（見本院93
    年12月21日準備程序筆錄）。是本案應審究者為：(一)被告之
    不在場抗辯是否成立。(二)如不成立，被告是否有本案之放火
    行為。經查：
  (一)關於被告之不在場抗辯：
    證人戊○○於本院審判中證稱：發生火災之房屋門牌號碼本
    係頂漁路38巷2 號，係其與被告等親戚之祖厝，後來被告之
    叔叔己○○在旁邊蓋了一間房子，轉而借給被告居住，嗣被
    告欲將房子轉賣他人，便再去申請2 之1 號門牌。92年6 、
    7 月間被告均住在上揭頂漁路2 之1 號地址，平時均無工作
    ，白天均待在家裡，火災發生前2 、3 日其親眼看見被告在
    該處出入，無工作跡象，火災發生當日下午3 時30分許，其
    剛好經過被告之2 之1 號門口，適被告亦站在該處，碰面後
    被告突然對其說：晚上我要放火燒你房子等語（見本院94年
    8 月10日審判筆錄）。另證人即火災發生當時居住於頂漁路
    42號之乙○○○於檢察官偵查中證稱：「（後面房子（即被
    告居住之頂漁路38巷2 之1 號）何人居住？）答：不知道他
    （指被告丁○○）名字，但火災發生前他有在那裡出出入入
    」、「（提示丁○○照片3 張，是否是當時出入之人？）是
    。」等語；證人即火災發生當時居住頂漁路36號之甲○○○
    亦證稱：「（提示丁○○照片，是否則火災當時或火災前見
    過此人？）答：火災前，他曾在38巷出出入入，不認識此人
    ，只知道他才出獄」等語；證人即火災發生當時居於頂漁路
    40 號 之許鴛鴦亦證稱：「（提示丁○○照片，是否此人居
    住38 巷 後面房子？）答：是」、「（何時見過此人於火災
    現場出現？）答：火災發生前1 、2 天」等語（以上均見雄
    檢93年偵緝字第2205號卷第85至88頁）。證人薛能堂亦到庭
    證稱，被告於火災發生前2 、3 天至10天左右曾向他叫過桶
    裝瓦斯等語，被告對此亦未加否認（見本院前開審判筆錄）
    。綜上，足見被告至少於火災發生前1 個月即居住於頂漁路
    2 之1 號內，且時常出入該處，火災發生當日下午亦在上揭
    居住處所門口出入，亦即，被告於火災發生當時確在現場。
    被告辯稱案發當時係在高雄縣鳳山市○○○路20號之「池上
    錦鵬」自助餐店工作，由高雄縣政府警察局湖內分局偵查員
    莊兆興至該址查訪，而經莊兆興到庭證稱：其當時依檢察官
    指揮，自國道一號高速公路高雄市○○路○○道開始，往鳳
    山方向一直往屏東找到往大寮中庄附近，來回兩次，均沒有
    發現有這家自助餐店，且經其詢問位於省鳳商附近開設「池
    上便當」自助餐店之人，亦答以從不知道有這家自助餐店等
    語屬實（見本院94年8 月10日審判筆錄），亦即，高雄縣鳳
    山市○○○路20號是否確曾有「池上錦鵬」自助餐店一事，
    已屬有疑。且經本院依職權以被告辯護人提供之電話進行調
    查，據受話人表示，雖認識「友慶」該人，但並非「池上錦
    鵬」店之老闆，而係廚師，並不固定在何處工作等語，此有
    本院辦理刑事案件電話記錄查詢表一份在卷可稽，此即與被
    告所辯「友慶」係「池上錦鵬」店之經營者，被告係為該「
    友慶」幫忙等語不符。另被告暨其辯護人於本院言詞辯論終
    結前均無法提出該「友慶」之人之聯絡方式及所在，亦不聲
    請調查「友慶」。而倘被告所辯為真，確曾在「友慶」經營
    之自助餐店幫忙逾一個月，且均與「友慶」居住一處，為何
    會連「友慶」之真實姓名、聯絡方式均毫無所悉。由是足見
    ，上址縱確曾有「池上錦鵬」自助餐店，亦無法確知被告是
    否確曾於該店幫傭，更無從據此推翻前開各證人之證述，而
    認被告於火災發生確不在現場，被告所辯，顯屬可疑。更何
    況被告於93年10月27日經檢察官通緝到案時，先供稱92年7
    月16日下午火災發生當時其係在「高雄市○○區○○路之自
    助餐店」上班不在現場等語（見上開偵查卷第20頁），嗣經
    檢察官向本院聲請羈押時，又改稱「案發地點是我住的，而
    且只有我一人居住，‧‧‧案發時我人在何處，時間太久已
    經忘記了」，此均與被告前開所辯「案發當時係在『池上錦
    鵬』自助餐店內工作」、且「池上錦鵬」自助餐店係位於「
    高雄縣鳳山市○○○路20號」等情不符，益見被告之不在場
    抗辯，顯非事實，毫不足採。
  (二)被告是否有本案之放火行為：
  1.本案經檢察官送請高雄縣政府消防局鑑定火災發生原因，鑑
    定意見依據消防隊火災出動觀察紀錄、戊○○談話筆錄、火
    災現場各物品燃燒後狀況、火流延燒方向、彎曲倒塌情形等
    綜合研判，確認高雄縣茄萣鄉○○路38巷2 之1 號內之西側
    廚房中間附近燒燬及碳化情形較為嚴重，其餘部分則較輕微
    ，故鑑定本案起火點在高雄縣茄萣鄉○○路38巷2 之1 號內
    之西側廚房中間附近，也就是在被告自承其自己居住之祖厝
    西側廚房內。次就起火原因之鑑定，該局則依據戊○○談話
    筆錄內容：火災發生前下午3 時40分許左右，其與被告於上
    址門口相遇，被告稱在今天晚上一定會放火燒房子等語，其
    隨即於下午4 時左右先聽到類似瓦斯噴出聲後，再聽到類似
    爆炸聲，隨即發現上址房屋已經起火燃燒等語。再據火場鑑
    識人員於起火處附近發生一桶瓦斯遺留現場，瓦斯開關為「
    開」之位置，瓦斯噴嘴口亦朝向木質樓梯之情形，並確認火
    災現場電器設備稀少、電源線均尚保持完整無短路痕跡，亦
    無設置神桌、廚房無任何廚具使用等情形，鑑定本案起火原
    因以人為因素利用瓦斯桶內瓦斯引起火災之可能性較大，此
    有雄檢93年偵字第12047 號偵查卷附火災原因調查報告書1
    份可稽。而該鑑定意見係高雄縣消防局依據其火災鑑識人員
    之專業學識及經驗，就上揭現場情形以科學方法所為之鑑定
    ，且有火災出動觀察紀錄、談話筆錄、現場相關位置圖、起
    火處物品配置圖、相片拍攝及發現者位置圖、現場照片等作
    為該鑑定意見之佐證資料，又與證人即居住於頂漁路38巷2
    號之戊○○於本院審判中證稱，發生火災當時其正在2 號2
    樓之樓上剪盆栽，先聽到有開瓦斯的聲音，約4 至5 分鐘後
    ，就聽到火勢燃燒的聲音，因為防火巷很窄，其便跳過防火
    巷至隔壁房屋，就陸續聽到38巷2 之1 號內發出幾聲爆炸聲
    等語（見本院前開審判筆錄）相符，亦與證人乙○○○、甲○○○、許鴛鴦等人於檢察官偵查中證稱火勢係自頂漁路38
    巷2 之1 號延燒而來等語（均見上揭雄檢93年偵緝字第2205
    號卷第85至88頁）相符。綜前，本案起火點係在被告居住之
    在高雄縣茄萣鄉○○路38巷2 之1 號內之西側廚房中間附近
    ，係人為以該廚房內之瓦斯桶內瓦斯引起等情，應足認定。
  2.另據證人戊○○於本院審判中證稱：其與被告係遠親，本案
    房屋原係被告之叔叔己○○居住，己○○本裝有自己的水錶
    及電錶，嗣己○○未繼續住，怕被他人使用水電，便自己斷
    水斷電。後來被告來住，被告便將水、電錶接至其水、電錶
    上，而與其共用，其亦讓被告使用，詎被告又帶朋友來住，
    並至其做生意處吵鬧，其才將被告水電切斷，不讓被告繼續
    使用等語。被告則稱：戊○○約在90年就將水電切斷，當時
    切斷水電時，被告確曾向戊○○發生口角，被告亦曾對戊○○稱：乾脆放火將房子燒了等語，不過那只是氣話，且被告
    亦曾因向戊○○借錢未果發生口角，又曾與戊○○兒子互毆
    等語（以上均見本院前開審判筆錄）。綜上，不論戊○○確
    實切斷被告水電之時間為何，均足見被告確因戊○○不讓其
    繼續使用戊○○水電，而與戊○○發生嚴重嫌隙，被告甚至
    曾以放火燒毀頂漁路38巷2 號及2 之1 號房屋為要脅。參諸
    本案火災發生時間係在下午4 時許，已如前述，而戊○○亦
    到庭證稱：「（檢察官問：火災發生當日有無碰到被告？）
    有，大約3 點半碰到被告，碰到我就跟我說他當天晚上要燒
    房子，因為他之前常跟我這樣講，我不當一回事，我也沒理
    他」等語（見本院前開審判筆錄），足見本案確係被告因戊○○斷其水電，加上長久以來與戊○○間之嫌隙，始於當日
    下午4 時許打開頂漁路38巷2 之1 號住處廚房內之瓦斯桶，
    並將瓦斯噴嘴口朝向木質樓梯板，趁作為引燃物之瓦斯瀰漫
    ，被告即點火引燃之，自己隨即趁火勢一發不可收拾之際，
    趁亂逃逸，堪予認定。即本案火災之發生，確因被告點燃頂
    漁路38巷2 之1 號房屋內之瓦斯而起。
  3.被告雖辯稱：伊右腿行動能力不便，如何能在放火後從容離
    開現場，顯見伊並非放火之人云云。經查，據成大醫院就被
    告行動能力函覆：被告最後一次入院為91年11月4 日至同年
    11月13日，係以手術內固定其又股骨骨折，會影響其行動能
    力，此有卷覆成大醫院94年2 月15日成附醫骨字第09400011
    60號函可稽。惟本案案發時間為92年7 月間，距被告進行右
    股骨骨折手術已近1 年，而成大醫院所稱「會影響其行動能
    力」，影響程度如何，亦未見詳細說明，況被告既尚能不藉
    柺杖、輪椅等輔助器材而自由行動，顯見被告行動不便之程
    度輕微，對其點燃瓦斯縱火犯行，絕不生影響，是被告所辯
    ，顯係卸責之詞，尚難為其有利之認定。
  4.綜上，本案被告犯行明確，洵堪認定，應依法論科。
四、按刑法第173 條第1 項之放火罪，係以放火燒燬之住宅或建
    築物等現既供人使用或有人所在，依通常情形往往因放火結
    果遭受意外之危害，為保護公共安全起見，特為加重處刑之
    規定。故該條項所稱之人，當然係指放火人犯以外之人而言
    ，如果前項住宅或建築物，即為放火人犯自行使用或祇有該
    犯在內，則其使用或所在之人，已明知放火行為並不致遭受
    何種意外危害，自不能適用該條項處斷。最高法院著有28年
    上字第3218號判例可資參照。本案頂漁路38巷2 之1 號房屋
    僅有被告居住，放火之際除被告外並無他人在內，依前開判
    例意旨，應屬現未有人所在之住宅，先予敘明。
五、核被告所為，係犯刑法第173 條第1 項放火燒燬現供人使用
    之住宅罪。又刑法上放火罪列入公共危險罪章內，而公共危
    險之直接被害法益為一般社會之公共安全，故應以行為之個
    數定其罪數，非以被害客體多少定其罪數，是一放火行為所
    燒燬之對象有複數不同客體，即部分為現未有人所在之建築
    物（被告自居之頂漁路38巷2 之1 號房屋），部分為現供人
    使用之住宅（頂漁路38巷2 號、36號、40號、及42號房屋）
    ，應採吸收理論，即放火燒燬現未有人所在之建築物之低度
    行為為放火燒燬現供人使用之住宅之高度行為所吸收，不另
    論罪。又按刑法第173 條第1 項放火燒燬現有人使用之住宅
    罪，其直接被害法益，為一般社會之公共安全，雖同時侵害
    私人之財產法益，但仍以保護社會公安法益為重，況放火行
    為原含有毀損性質，而放火燒燬現供人使用之住宅罪，自係
    指供人居住房屋之整體而言，應包括墻垣及該住宅內所有設
    備、傢俱、日常生活上之一切用品。故一個放火行為，若同
    時燒燬住宅與該住宅內所有其他物品，無論該其他物品為他
    人或自己所有，與同時燒燬數犯罪客體者之情形不同，均不
    另成立刑法第175 條第1 項或第2 項放火燒燬住宅以外他人
    或自己所有物罪，最高法院著有79年台上字第1471號判例可
    資參照。是被告放火行為同時燒燬他人住宅內所有設備、傢
    俱、日常生活上之一切用品，縱同時該當於刑法第174 條第
    1 項、第175 條第1 項或第354 條所定之犯罪構成要件，依
    前揭判例要旨觀之，應屬法條競合之吸收關係，亦不另論罪
    。被告前於83年間因殺人未遂案件，經本院以83年度訴字第
    1026號判處應執行有期徒刑5 年10月確定，於88年12月30日
    執行完畢出監，有台灣高等法院被告前案紀錄表1 份在卷可
    查，其受有期徒刑之執行完畢，5 年以內再犯有期徒刑以上
    之罪，為累犯，加重其刑。本院審酌被告有毒品、妨害自由
    、殺人未遂、妨害公務等前科，且具上揭至火災現場查訪之
    員警莊兆興到庭證稱，據火災現場鄰居多人向伊表示，被告
    在當地行徑乖張，鄰居均不敢得罪被告，證人戊○○亦證稱
    ，被告多次與當地鄰居打架、與人不睦，再被告於羈押期間
    ，先於94年2 月25日毆打他人，又於同年4 月2 日再毆打其
    他收容人，嗣進入違規房後，又再發生2 次毆打其他收容人
    之紀錄，此役有台灣高雄看守所94年3 月19日高所正戒字第
    0940800036號函暨所附談話筆錄、本院辦理刑事案件電話紀
    錄查詢單各1 份在卷可查，顯見素行不良，且個性衝動，平
    日經常以暴力解決問題，倘不嚴懲或逕予輕縱，對社會安全
    實有重大危害。且被告犯後矢口狡賴犯罪、飾詞卸責，不願
    面對其對鄰居造成之危害，猶不知悔改，毫無悔意，其犯行
    對鄰居生命、財產造成巨大損害，迄今仍未賠償被害人損失
    等一切情狀，量處如主文所示之刑，並認其放火具有危害社
    會治安程度之犯罪性質，有褫奪公權之必要，併予宣告褫奪
    公權5 年，以示儆懲。
據上論斷，應依刑事訴訟法第299 條第1 項前段、刑法第173 條
第1項、第47條、第37條第2項，判決如主文。
中　　華　　民　　國　　94　　年　　8 　　月　　31　　日
                刑事第14庭審判長法　官  陳銘珠
                                法  官  林瑋桓
                                法  官  紀凱峰
以上正本證明與原本無異。
如不服本判決，應於判決送達後10日內，向本院提出上訴狀。
中　　華　　民　　國　　94　　年　　8 　　月　　31　　日
                                書記官  黃進遠
附錄中華民國刑法第173條
放火燒燬現供人使用之住宅或現有人所在之建築物、礦坑、火車
、電車或其他供水、陸、空公眾運輸之舟、車、航空機者，處無
期徒刑或7 年以上有期徒刑。
